【裁判字號】    89,重訴,2109
【裁判日期】    920110
【裁判案由】    給付買賣價金
【裁判全文】
臺灣臺北地方法院民事判決  八十九年度重訴字第二一○九號
    原      告
    即反訴被告  乙○○
    訴訟代理人  陸正康律師
    被      告
    即反訴原告  丙○○
                甲○○
    共      同
    訴訟代理人  顏火炎律師
右當事人間請求給付買賣價金事件，本院判決如左：
    主      文
被告應各給付原告新台幣肆佰柒拾萬肆仟貳佰壹拾柒元，及其中新台幣肆佰肆拾貳
萬壹仟元部分自民國八十五年二月八日起，其中新台幣拾壹萬仟貳佰壹拾柒元部
分自民國八十五年六月八日起，均至清償日止，按週年利率百分之五計算之利息。
原告其餘之訴駁回。
訴訟費用由被告負擔三分之二，餘由原告負擔。
本判決原告勝訴部分，於原告分別以新台幣壹佰伍拾捌萬元為被告丙○○、甲○○供
擔保後，得假執行，但被告丙○○、甲○○如於假執行程序實施前，分別預以新台幣
肆佰柒拾萬肆仟貳佰壹拾柒元為原告供擔保，得免為假執行。
原告其餘假執行之聲請駁回。
反訴被告應各給付反訴原告新台幣壹佰拾伍萬仟伍佰柒拾柒元及自民國九十一年
四月十二日起至清償日止，按週年利率百分之五計算之利息。
反訴原告其餘反訴駁回。
反訴訴訟費用由反訴被告負擔三分之二，餘由反訴原告負擔。
本判決反訴原告勝訴部分，於反訴原告分別以新台幣肆拾伍萬元為反訴被告供擔保後，得
假執行，但反訴被告如於假執行程序實施前，分別預以新台幣壹佰拾伍萬仟伍佰
柒拾柒元為反訴原告供擔保，得免為假執行。
反訴原告其餘假執行之聲請駁回。
    事      實
甲、本訴部分：
壹、原告方面：
  一、聲明：
      (一)被告丙○○應給付原告新台幣（下同）六百七十三萬四千二百一十七元整，
        暨其中六百四十二萬一千元整自民國八十五年二月八日起，其餘三十一萬三
        千二百一十七元整自八十五年六月八日起，均至清償日止，按年利率百分之
        五計算之利息。
      (二)被告甲○○應給付原告六百七十三萬四千二百一十七元整，暨其中六百四十
        二萬一千元自八十五年二月八日起，其餘三十一萬三千二百一十七元自八十
        五年六月八日起，均至清償日止，按年利率百分之五計算之利息。
      (三)原告願供擔保，請准宣告假執行。
  二、陳述：
      (一)原告於八十五年二月八日與被告簽署不動產買賣契約書，買受被告所共有座
        落門牌號碼台北市大安區○○○路○段二十六號十八樓之一及二十八號十八
        樓之一房屋與頂樓增建部分暨土地應有部分，總價款三千二百八十二萬二千
        元正，原告並於八十五年二月八日給付被告二人各六百四十二萬一千元正。
        原告於系爭契約簽訂後，旋依契約第二條第二款第二次付款之約定，向土地
        銀行仁愛分行辦理上開被告原貸款二千萬元之承受手續，惟該分行告以並無
        「承受貸款」手續，原告不得已乃重新貸款並經該分行同意照原貸款金額核
        貸，原告所指定登記名義人並至該行辦妥開戶、對保手續，並辦理申報契約
        稅與增值稅申報手續。詎被告竟要求原告應一次付清剩餘買賣價金，否則拒
        絕辦理移轉過戶手續，並率而解除契約提出遷讓房屋之訴，此遷讓房屋事件
        ，業經台灣高等法院以八十八年重上更(一)字第五十一號判決確定系爭契約業
        據被告等合法解除，並經最高法院判決維持原審判決確定在案。依民法第二
        百五十九條第二款之規定，被告自應將八十五年二月八日所各受領原告給付
        之買賣價款六百四十二萬一千元，附加自八十五年二月八日起之法定利息償
        還原告。
      (二)又民法第一百七十九條規定「無法律上之原因而受利益，致他人受損害者，
        應返還其利益。雖有法律上之原因，而其後已不存在者，亦同。」，查原告
        據系爭契約第二條第二款：「甲方（即原告）應負責繳納自乙方（即被告）
        銀行貸款撥款日算起新台幣貳仟萬元正之貸款利息」之約定，自簽訂系爭契
        約承受被告原貸款後，即自八十五年三月七日起至八十五年六月七日止，計
        代被告繳交貸款利息共六十二萬六千四百三十四元正，此有繳匯款執據可證
        ，系爭契約既經合法解除，原代繳貸款利息之法律上原因已不存在，被告各
        應將其免繳前開貸款利息之利益三十一萬三千二百一十七元返還原告，並應
        加計自八十五年六月八日起按週年利率百分之五計算之利息，為此提起本件
        訴訟。
      (三)被告雖執系爭契約第十條約定，主張原告已繳價金均已充作違約金，惟原告
        主張約定之違約金過高，理由如後：
        1.按約定違約金苟有過高情事，法院即得依此規定核減至相當數額，此項核
          減法院得以職權為之，至是否「相當」仍須依一般客觀事實、社會經濟狀
          況，以為酌定標準，而債務已為一部履行者，亦得比照債權人所受利益減
          少其數額。
        2.查系爭契約買賣總價為三千二百八十四萬二千元整，原告並於簽訂系爭契
          約時支付一千二百八十四萬二千元整，足見原告於簽約當時所付款項，已
          達買賣總價之百分之三十九，被告亦因此受有相當於每年六十四萬二千元
          之法定利息之利益。
        3.由於兩造締結系爭契約，並未透過房屋仲介商，從而被告並未因系爭契約
          之簽訂，而額外支付勞務費用予第三人，當然亦無此種損害可言。
        4.被告惟可主張者，充其量為自八十五年二月八日之締約日起，至八十九年
          八月三十日排除原告無權占有之日止之期間內，受有相當於租金之損害賠
          償，而依土地法九十七條之規定，被告縱受有之租金損害，亦遠低於買賣
          總價之百分之十。
      (四)就被告等所主張(1)利息支出九百四十六萬三千六百三十一元、(2)土地稅支出
        一十萬六千一百六十九元、(3)房屋稅支出二十四萬四千六百二十四元、(4)訴
        訟費用支出五十五萬六千二百九十四元、(5)律師費用支出六十五萬八千二百
        元、(6)占有房屋期間未繳水電瓦斯費及代書費三十七萬九千九百三十八元、
        (7)房屋跌價損失六百六十三萬三千二百七七九元整、(8)房屋修補費用四十七
        萬七千七百元，均不能作為損失之依據。詳言之：
        1.就利息支出九百四十六萬三千六百三十一元之損害言，被告固據買賣契約
          約定，主張原告應依約應負責繳納被告向銀行貸款之二千萬元貸款利息，
          嗣因原告違約，致伊受有額外負擔該貸款利息之損害云云。然查，上開貸
          款利息約定由原告繳納，固為兩造間契約約定，然被告因原告違約不繳利
          息所受之損害，絕不等同於「原告依約應繳而未繳之全部貸款利息總額」
          ，蓋被告向銀行所貸得之兩千萬元本金，既得以另行週轉生利以清償銀行
          貸款利息，難謂因原告違約不繳利息，即足生損害。
        2.就土地稅支出一十萬六千一百六十九元及房屋稅支出二十四萬四千六百二
          十四元之損害言，初不論被告並未就其支出之主張舉證以實之，縱認屬實
          ，該等費用既非因原告不履行繳款義務所生之損害，被告亦不能以原告正
          常履約所應負擔之地價及房屋稅金，作為伊受有損害之依據，否則被告豈
          非得以主張爾後數年乃至數十年所生之一切地價稅及房屋稅，如原告正常
          履約既均由原告負擔，則俱屬被告所受損害。
        3.就訴訟費用支出五十五萬六千二百九十四元、律師費用支出六十五萬八千
          二百元及房屋跌價損失六百六十三萬三千二百七十九元之損害言，該等費
          用既非因原告不履行繳款義務所生之損害，而係出於契約解除所生之損害
          ，當不在斟酌被告所受損害之列。
        4.就占有房屋期間未繳水電瓦斯費及代書費三十七萬九千九百三十八元之損
          害言，經查，原告占用系爭房屋期間（至八十九年八月三十一日止）所應
          繳之水、電、瓦斯費用，均已按期繳納，而被告所提出之相關費用收據，
          顯均為原告遷讓房屋後所生之費用，自絕非原告因被告不履約所生之損害
          甚明。被告所主張受有代書費支出之損害，核與原告何涉，其主張顯無理
          由。
        5.就房屋修補費用四十七萬七千七百元之損害言，經查，自被告所提修繕支
          出憑證之表面價值，即可見該等支出非必屬修繕費用，縱確屬修繕費用，
          且原告順利履約，該費用亦應由被告負擔，蓋被告依法負有瑕疵擔保責任
          。
  三、證據：提出(一)戶籍謄本影本一份、(二)不動產買賣契約書影本一份、(三)交款備忘
      錄影本一份、(四)支票三紙影本一份、(五)存匯款執據四紙影本一份為證。
貳、被告方面：
  一、聲明：
      (一)駁回原告之訴。
      (二)如受不利判決，願供擔保免予假執行。
  二、陳述：
      (一)查兩造於八十五年二月八日就座落於台北市○○區○○段一小段二十地號土
        地及其上建物即門牌台北市大安區○○○路○段二十六號十八樓之一及二十
        八號十八樓之一，訂立買賣契約，總價金三千二百八十四萬二千元，雙方約
        定原告先給付其中一部分即一千二百八十四萬二千元，其餘二千萬元依契約
        第二條第二項約定，原告應於訂約二週內向被告承貸之土銀仁愛分行取得核
        貸同意，否則應即時以現金二千萬元給付，雙方並約定被告原貸款之二千萬
        元之銀行利息，自銀行核貸日起算由原告負擔，嗣因原告無法取得銀行核貸
        之同意，亦不願給付二千萬元現金，經被告於八十五年五月二十八日以存証
        信函通知解除買賣契約，雙方解約訴訟至九十年五月十日被告勝訴確定，違
        約責任在於原告不依約給付尾款，故依雙方契約第十條約定，由被告沒收已
        付之違約金，對此違約金原告雖依民法第二五二條得請求法院酌減至相當數
        額，但被告認為原告所給付之一千二百萬元尚不足以賠償被告。
      (二)被告所受之損失如下：
        1.二千萬元利息之損失─九百四十六萬三千六百三十一元
          依兩造買賣契約第二條第二項「甲方（原告）應負責繳納自乙方（被告）
        銀行貸款撥款日算起新台幣貳仟萬元之貸款利息」、「如甲方至遲於雙方
          簽約日起兩週內，仍無法取得土銀仁愛分行之核貸同意時，甲方應即時以
          現金二千萬元整給付乙方」，亦即原告如依約給付二千萬元，則被告無須
          再多花費二千萬元銀行利息之支出，但原告非僅違約不繳利息（只繳至八
          十五年六月），並與被告纏訟至九十年六月十一日訴訟方確定，此段期間
          由於原告仍然主張買賣關係存在，被告無法處分系爭不動產，但仍須支付
          利息，因為訴訟未確定前，原告仍是買賣契約權利人，故被告仍須繳付銀
          行貸款利息，本件如原告履行契約，則被告根本毋庸再多繳付銀行貸款利
          息，此為被告因原告債務不履行所受之積極損害，總計被告支出利息為九
          百四十六萬三千六百三十一元，此部分亦為原告依雙方契約第二條第二項
          之給付義務，而因其故意違約所造成之損害應由原告負賠償責任。
        2.土地稅支出一十萬六千一百六十九元，房屋稅支出二十四萬四千六百二十
          四元，此部分如原告履約，則被告根本毋庸支出，乃屬被告所受之損害。
        3.訴訟費用：
          因本件買賣糾紛解約訴訟所支出之歷審裁判費共計五十五萬六千二百九十
          四元應由原告負擔，另因原告之違約纏訟，致使被告支出律師費用六十五
          萬八千二百元，亦屬被告之損害。
        4.原告占有房屋期間未繳之水、電、瓦斯費、及未繳之代書費由被告代墊共
          計三十七萬九千九百三十八元。
        5.原告占有房屋期間原有頂樓增建部分（此增建部分亦為被告拍賣所及），
        為台北市政府拆除，約四十七點七坪完全被打掉，原告未做防水處理導致
          房屋嚴重漏水，後經整修共計支出七十萬四千一百三十五元，此更是造成
          被告最嚴重損失，房價因而更形跌落，造成房屋損害之修補費用共計七十
          萬四千一百三十五元。
        6.房屋跌價之損失四百二十萬二千元
          系爭不動產因原告違約並占有，致使被告五年的時間無法處分，所失之經
          濟利益，實不可道理計，蓋原告若履行買賣契約，則被告在五年前即可有
          充分之資金利用，五年之時間可以作於多項投資，所產生之利潤應有數倍
        而光就系爭房屋本身之價值而言，五年來亦跌落不少，且因頂樓增建被拆
          除房價更加跌落，如原告於八十五年訂立買賣契約時依約履行，則被告根
          本毋庸受此損失，故此亦為被告之積極損害，根據大華不動產鑑定公司九
          十年八月十三日之鑑定報告系爭不動產現今之價值為二千六百二十萬八千
          七百二十一元，減損之價值為六百六十三萬三千二百七十九元，現系爭房
          屋於九十一年二月出賣，被告亦受有四百二十萬二千元元之損失，此為原
          告若依約履行，被告即不至於受此損害，乃屬於積極之損害。
        7.原告占有系爭房屋之損失─一千一百二十萬五千六百元
          系爭房屋加上頂樓加蓋總計一三八坪（頂樓加蓋坪數四七點七坪、主建物
          合計九十點四一坪），以該棟之出租行情每坪一千四百五十元，有大華不
          動產鑑定公司之報告為憑，一三八坪每月可有二十萬零一百元之租金收入
        自八十五年一月十七日登記為被告之日起迄八十九年九月一日點交日止，
          系爭房屋為原告無權占有四年八個月共計五十六個月（200,100×11,205,
          600元=11,205,600），被告受有占有房屋之利益，然被告受有無法使用房
          屋損害一千一百一十二萬五千六百元。此項請求權基礎係依民法一百七十
          九條不當得利之請求，與前述解約之損害賠償請求（民法二百六十條），
        乃屬不同原因事實之二個請求權基礎。原告如履行合約時，被告即毋庸負
          擔二千萬之銀行利息，此乃債務不履行所須賠償債權人之履行利益，而其
          占有系爭不動產卻係基於不當得利之返還，二者構成法律關係之原因事實
          並非相同，蓋訂立買賣契約之買方一般情形並未占有房屋，故如另占有房
          屋除了需負擔契約履行利益之賠償外，當然另須負擔占有不當得利之返還
          。
      (三)總計被告所受之損害為二千七百五十萬零五百九十一元，扣除原告已付之一
        千二百八十四萬二千，原告尚應給付被告一千四百六十七萬八千五百九十一
        元，擬先請求其中之四百萬元，被告各請求二百萬元。
  三、證據：提出(一)最高法院九十年台上字第八二四號判決影本一份、(二)台灣高等法
      院八十八年重上更(一)字第五一號判決影本一份、(三)最高法院九十年度台上字第
      八二四號裁定影本一份、(四)利息、土地稅、房屋稅、裁判費、律師費支出總表
      影本一份、(五)修補費及代繳水電費相關單據影本一份、(六)大華不動產估價報告
      書影本一份、(七)不動產買賣契約書、服務費確認單影本各二份為證。
乙、反訴部分：
壹、反訴原告方面：
  一、聲明：
      (一)反訴被告應給付反訴原告各二百萬元整暨自反訴起訴狀繕本送達翌日起迄給
        付日止按週年率百分之五計付利息。
      (二)願供擔保請准宣告假執行。
  二、陳述：同本訴被告之陳述。
  三、證據：同本訴被告所提之證據。
貳、反訴被告方面：
  一、聲明：
      (一)反訴原告之訴及其假執行之聲請均駁回。
      (二)如受不利判決，願供擔保請准宣告免為假執行。
  二、陳述：
      (一)「當事人約定之違約金過高者，法院得依民法第二百五十二條規定，酌減至
        相當之數額，然是否相當，應依一般客觀事實，社會經濟狀況及債務人若能
        如期履行債務，債權人可得享受之一切利益為酌定之標準。又此項違約金之
        約定，雖不因契約之解除而隨同消滅，惟依民法第二百六十條規定意旨推之
        ，其因契約解除所生之損害，並不在斟酌之列。原審依民法第二百五十二條
        規定，核減兩造約定之違約金額，竟依被上訴人提出之計算表所列，將轉售
        可能跌價損失，重行出售之佣金、增值稅、代書費等未來可能遭受之損失。
        作為被上訴人之損失依據。而非就債務不履行所生損害而為衡量，自屬可議
        。」有最高法院七十年台上字第四二五八號及八十六年台上字第一○八四號
        判決要旨可稽。從而就反訴原告所主張(1)利息支出九百四十六萬三千六百三
        十一元、(2)土地稅支出一十萬六千一百六十九元及房屋稅支出二十四萬四千
        六百二十四元、(3)訴訟費用支出五十五萬六千二百九十四元及律師費用支出
        六十五萬八千二百元、(4)占有房屋期間未繳水電瓦斯費及代書費三十七萬九
        千九百三十八元、(5)房屋修補費用四十七萬七千七百元整、(6)房屋跌價損失
        六百六十三萬三千二百七十九元整等多項損害，應均認無理由。以下詳言之
        ：
        1.就利息支出九百四十六萬三千六百三十一元之損害
          查上開貸款利息約定由反訴被告繳納，固為兩造間契約約定，然反訴原告
          因反訴被告違約不繳利息致反訴原告所受之損害，絕不等同於「反訴被告
          依約應繳而未繳之全部貸款利息總額」，蓋反訴原告向銀行所貸得之二千
          萬元本金，既得以另行週轉生利以清償銀行貸款利息，難謂因反訴被告違
          約不繳利息，即足生損害。更況系爭契約既經解除，而自始失其效力，從
          而上開貸款利息之繳納，本為反訴原告應對貸款銀行所負擔之義務，反訴
          被告就已失其效力之契約義務，要無履行餘地，豈會因此造成反訴原告之
          損害。
        2.就土地稅支出一十萬六千一百六十九元及房屋稅支出二十四萬四千六百二
          十四元之損害姑不論反訴原告並未就其支出之主張舉證以實之，縱認屬實
          ，因系爭契約既經解除，反訴原告就仍為其所有之系爭房地，依法本有繳
          納地價稅及房屋稅之義務，是反訴原告就上開稅金之支出，並非因反訴被
          告不履行繳款義務所致之損害，反訴原告亦不能以反訴被告正常履約並取
          得所有權後所應負擔之地價及房屋稅金，作為伊受有損害之依據，否則反
          訴原告豈非得以主張爾後數年乃至數十年所生之一切地價稅及房屋稅均為
          損害甚明。
        3.就另案所生訴訟費用支出五十五萬六千二百九十四元及律師費用支出六十
          五萬八千二百元之損害其中訴訟費用部分，既經另案取得執行名義，本於
          一事不再理原則，反訴原告不得於本件另行訴請支付；致另案律師費用部
          分，反訴原告係本於其自身利益所為之支出，要非因反訴被告不履行繳款
          義務所生之損害，而係出於契約解除所生之損害，當不在斟酌反訴原告所
          受損害之列。
        4.就占有房屋期間未繳水電瓦斯費及代書費三十七萬九千九百三十八元之損
          害經查，反訴被告占用系爭房屋期間（至八十九年八月三十一日止）所應
          繳之水、電、瓦斯費用，均已按期繳納，而反訴原告所提出之相關費用收
          據，顯均為反訴被告遷讓房屋後所生之費用，自絕非因反訴被告不履約所
          生之損害甚明。其次，反訴原告所主張受有代書費支出之損害，然究與反
          訴被告何涉？其主張顯無理由。
        5.就房屋修補費用四十七萬七千七百元之損害
          查自反訴原告所提修繕支出憑證之表面價值，即可見該等支出非必屬修繕
          費用，縱確屬必要修繕費用，且反訴被告順利履約，該等費用亦應由反訴
          原告負擔，蓋反訴原告依法負有物之瑕疵擔保責任甚明，上開費用顯非出
          於反訴被告不履行繳款義務所生之損害甚明。
        6.就房屋跌價損失六百六十三萬三千二百七十九元之損害
          反訴原告轉售房屋可能遭受之損害等情形，並非就因債務不履行所生損害
          ，前引最高法院判決要旨已有明文，是反訴原告此節主張要無理由甚明。
      (三)反訴原告依大華不動產鑑定公司報告為據，主張系爭建物租金每坪為一千四
        百五十元整，並以主建屋物加計頂樓加蓋面積共一百三十八坪為據，主張每
        月可有二十萬零一百元之租金收益，是占有五十六個月之租金總額達一千一
        百二十萬五千六百元整，而據以主張一千一百二十萬五千六百元整之不當得
        利等語。反訴原告主張反訴被告占有系爭房屋受有利益，致反訴原告無法使
        用使用系爭房屋致受損害，訴請返還不當得利乙節，固非無據。然查：
        1.反訴被告所受利益，要難以大華不動產鑑定公司報告為據，蓋該鑑定報告
          為私文書，反訴被告否認其形式及實質之真正。更況，土地法第九十七條
          已明定城市房屋及土地之租金，以不超過土地及其建築物申報總價年息百
          分之十為限。是反訴被告已陳報「相當於租金之損害計算式」，即依土地
          法九十七條之規定核算占有期間之不當得利以供卓參。
        2.就反訴原告主張反訴被告占有之建物面積包含「頂樓加蓋」部分，應為無
          據。蓋反訴原告首應證明伊等為上開加建違章部分之所有權人，斷無以該
          違章位於伊等所有之建物之上方，即得以遽謂該加蓋違章部分為伊等所有
          。況無論反訴原告經拍賣得標取得系爭房地所有權當時，或嗣後兩造間買
          賣系爭房地當時，拍賣（買賣）之標的物均不及於系爭房屋屋頂加蓋違章
          之建物，是反訴原告既非加蓋建物之所有權人，縱為反訴被告占用，反訴
          原告亦不致因此遭受損害，焉能據以訴請該部分之不當得利甚明。
  三、證據：提出「相當於租金之損害計算式」一份為證。
    理      由
甲、本訴部分：
一、原告起訴主張原告於八十五年二月八日與被告簽署不動產買賣契約書，買受被告
    所共有座落門牌號碼台北市大安區○○○路○段二十六號十八樓之一及二十八號
    十八樓之一房屋與頂樓增建部分暨土地應有部分，總價款三千二百八十二萬二千
    元正，詎被告以原告未依約辦理貸款承受手續。竟要求原告應一次付清剩餘買賣
    價金，並率而解除契約提出遷讓房屋之訴，此遷讓房屋事件，業經台灣高等法院
    以八十八年重上更(一)字第五十一號判決確定系爭契約業據被告等合法解除，並經
    最高法院判決維持原審判決確定在案。依民法第二百五十九條第二款之規定，被
    告自應將八十五年二月八日所各受領原告給付之買賣價款六百四十二萬一千元，
    附加自八十五年二月八日起之法定利息償還原告；並依不當得利之法律關係，請
    求被告返還其免繳貸款利息之利益三十一萬三千二百一十七元，並加計自八十五
    年六月八日起按週年利率百分之五計算之利息，為此提起本件訴訟。
    被告則以因原告無法依買賣契約之約定取得銀行核貸之同意，且不願給付二千萬
    元現金，經被告於八十五年五月二十八日以存証信函通知解除買賣契約，雙方解
    約訴訟至九十年五月十日被告勝訴確定，違約責任在於原告不依約給付尾款，故
    依雙方契約第十條約定，由被告沒收已付之違約金等語置辯。
二、查兩造於八十五年二月八日與被告簽署不動產買賣契約書，買受被告所共有座落
    門牌號碼台北市大安區○○○路○段二十六號十八樓之一及二十八號十八樓之一
    房屋與頂樓增建部分暨土地應有部分，總價款三千二百八十四萬二千元正，原告
    並於八十五年二月八日給付被告二人各六百四十二萬一千元正。依系爭買賣契約
    第二條第二款約定第二次付款為「原乙方（即被告）以本次買賣標的物向土銀仁
    愛貸款新台幣貳仟萬元，甲方（即原告）應負責繳納自乙方銀行貸款撥款日算起
    新台幣貳仟萬元之貸款利息，並於簽約日起壹週內，向土銀仁愛分行辦妥上述貳
    仟萬元正之貸款承受手續，俟土銀仁愛分行同意照原貸款金額核貸，且甲方至銀
    行辦妥開戶、對保手續，雙方開始進行辦理契稅申報，現值申報有關移轉過戶手
    續。如甲方至遲於雙方簽約日起兩週內，仍無法取得土銀仁愛分行之核貸同意時
    ，甲方應即時以現金貳仟萬元正給付乙方，並會同土銀仁愛塗銷原乙方之土銀仁
    愛貸款，否則視同違約。」，惟原告未於簽約日起一週內向銀行辦妥借貸手續，
    且未於二週內辦妥貸款承受手續，經被告催告原告以現款一次支付買賣價金未果
    後，於八十五年五月二十八日解除系爭買賣契約，並起訴請求原告依回復原狀之
    法律關係，返還系爭房屋，經本院八十五年度重訴字第一○七三號判決、台灣高
    等法院以八十八年重上更(一)字第五十一號判決，認系爭買賣契約經被告合法解除
    ，並經最高法院九十年度台上字第八二四號裁定維持原審判決確定之事實，為兩
    造所不爭執，並有不動產買賣契約書影本一份、台灣高等法院以八十八年重上更
    (一)字第五十一號民事判決影本一份、最高法院九十年度台上字第八二四號民事裁
    定影本一份在卷可憑，自堪信為真實。
三、按契約解除時，當事人雙方回復原狀之義務，除法律另有規定或契約另有訂定外
    ，依左列之規定：二受領之給付為金錢者，應附加自受領時起之利息償還之。民
    法第二百五十九條第二款定有明文，原告主張系爭買賣契約既已解除，依契約解
    除回復原狀之法律關係，被告應附加利息，返還受領自原告給付之買賣價金各六
    百四十二萬一千元等語。被告則辯稱已沒收原告已付之價金一千二百萬元充作違
    約金，且尚不足以賠償原告之損害等語。是本件應審酌者，為被告沒收之違約金
    是否過高，及如有過高情事，究應酌減若干數額﹖
四、按約定之違約金額過高者，法院得減至相當之數額，民法第二百五十二條定有明
    文，而是否相當，法院仍須依一般客觀事實、社會經濟狀況、當事人所受之損害
    及債務人若能如期履行債務時，債權人可得享受之一切利益為衡量之標準，而非
    以僅約定一日之違約金額若干為衡量之標準，最高法院四十九年臺上字第八○七
    號及五十一年臺上字第一九號判例明揭此旨。而債務人已為一部履行者，亦得比
    照債權人所受利益減少其數額，倘違約金係屬損害賠償總額預定之性質者，尤應
    衡酌債權人實際上所受之積極損害及消極損害，以決定其約定之違約金是否過高
    （最高法院八十八年度臺上第一九六八號判決意旨參照）。茲就違約金是否過高
    ，予以斟酌如下：
    (一)二千萬元利息之損失九百四十六萬三千六百三十一元部分：
      1.被告辯稱依兩造買賣契約第二條第二項「甲方（原告）應負責繳納自乙方（
        被告）銀行貸款撥款日算起新台幣貳仟萬元之貸款利息」、「如甲方至遲於
        雙方簽約日起兩週內，仍無法取得土銀仁愛分行之核貸同意時，甲方應即時
        以現金二千萬元整給付乙方」，原告如依約給付二千萬元，則被告無須再多
        花費二千萬元銀行利息之支出，惟原告違約不繳利息，使被告多支出利息九
        百四十六萬三千六百三十一元，此係被告因原告債務不履行所受之積極損害
        等語，並提出利息支出總表一份為證。原告則陳稱繳納貸款利息固為兩造契
        約之約定，然被告因原告未繳納利息所受之損害，絕非等同「原告依應繳而
        未繳之全部貸款利息總額」，且契約已解除，原告亦無繳納貸款利息之義務
        等語。
      2.查系爭買賣契約係由被告於八十五年五月二十八日以存證信函通知原告解除
        ，此為台灣高等法院八十八年度重上更(一)字第五一號判決所是認，而二千萬
        元之貸款利息，原告繳納至八十五年六月，此復為被告所自承；則契約既經
        解除，買賣雙方無須再依契約履行，而僅負回復原狀之義務，是二千萬元貸
        款之利息即應回歸由被告繳納，尚難認二千萬元之利息九百四十六萬三千六
        百三十一元，為被告所受之損害。
    (二)土地稅支出一十萬六千一百六十九元，房屋稅二十四萬四千六百二十四元：
      1.被告辯稱此部分如原告履約，則被告根本無庸支出，故屬被告所受之損害等
        語。原告則否認被告有此支出，陳稱系爭買賣契約既已解除，被告就其所有
        之系爭房地，依法即有繳納地價稅及房屋稅之義務等語。
      2.查被告就地價稅及房屋稅之支出，並未舉證證明之；況系爭房地既仍為被告
        所有，地價稅及房屋稅為房地所有人即被告應繳納之稅捐，其辯稱稅捐支出
        為所受之損害，自不足採。
    (三)訴訟費用：
      被告辯稱因本件買賣糾紛解約訴訟所支出之歷審裁判費共計五十五萬六千二百
      九十四元應由原告負擔，另因原告之違約纏訟，致使被告支出律師費用六十五
      萬八千二百元，亦屬被告之損害等語。原告則陳稱訴訟費用部分，被告已於另
      案舉得執行名義，訴訟費用部分為被告因己身利益所為之支出，非因原告不履
      行繳款義務所生之損害等語。被告固因系爭契約解除之爭議，訴請原告返還房
      屋，因而支出裁判費及律師費等語，然此係被告解除契約後所支出之費用，尚
      難認係被告因原告債務不履行所受之損害。
    (四)就原告占有房屋期間未繳之水、電、瓦斯費、及未繳之代書費由被告代墊共計
      三十七萬九千九百三十八元：
      被告辯稱原告占有房屋期間未繳之水、電、瓦斯費、及未繳之代書費由被告代
      墊共計三十七萬九千九百三十八元等語，並提出水電費相關單據影本一份為證
      。原告則陳稱其至八十九年八月三十一日止占有系爭房屋期間應繳之水、電、
      瓦斯費用，均已按期繳納，被告所提之費用收據，均為原告遷讓房屋後所生之
      費用，至代書費之支出與原告並無干係等語。查原告主張其占有系爭房屋至八
      十九年八月三十一日止一節，為被告所不爭執，自堪信為真實，而被告所提之
      單據多為八十九年八月三十一日以後之單據，已難認係原告占有系爭房至期間
      之水、電、瓦斯費，且此亦係被告八十五年五月二十八日終止契約後所生之費
      用，並非直接因原告未履行債務所致；再代書費究與原告不履行債務有何因果
      關係，亦未具被告說明，是上開水、電、瓦斯費及代書費均難認被告所受之損
      失。
    (五)系爭房屋頂樓整修七十萬四千一百三十五元：
      被告辯稱原告占有房屋間期原有頂樓增建部分為台北市政府拆除，原告未做防
      水處理，導致房屋漏水，經整修後支出七十萬四千一百三十五元等語，並提出
      修補費明細影本份為證。原告則主張由被告所提修繕支出憑證可知該等支出並
      非必屬修繕費用，縱屬修繕費用，此費用亦為被告依法應負之瑕疵擔保責任等
      語。查被告辯稱有此整修費用，固提出修補明細影本為證，然此整修費用並非
      直接因原告未履行債務所致，不足認係被告因原告債務不履行之損害。
    (六)房屋跌價之損失四百二十萬二千元：
      1.被告辯稱依大華不動產鑑定公司九十年八月十三日之鑑定報告，系爭房屋現
        今之價值為二千六百二十萬八千七百二十一元，減損之價值為六百六十三萬
        三千二百七十九元，系爭房屋於九十一年二月賣出，被告受有四百二十萬二
        千元之損失，原告若依約履行，被告即不至受此損害，故此屬積極之損害等
        語，並提出不動產買賣契約書、服務費確認單影本二份為證。原告則陳稱被
        告轉售房屋可能遭受之損害，並非即係因債務不履行所生之損害等語。
      2.查系爭二十六號十八樓之一房屋原所有權人為被告甲○○，二十八號十八樓
        之一房屋原所有權人為被告丙○○，此有建物記謄本在卷可憑，被告係於八
        十五年二月八日以總價三千二百八十四萬二千元出賣予原告，因原告未依約
        於簽約日起一週內向銀行辦妥借貸手續，且未於二週內辦妥貸款承受手續，
        經被告催告原告以現款一次支付買賣價金未果後，於八十五年五月二十八日
        解除系爭買賣契約，已如前述；至九十年八月十三日大華不動產鑑定公司鑑
        定時，系爭二十六號十八樓之一房屋之價值為一千二百八十八萬七千六百八
        十元，系爭二十八號十八樓之一房屋之價值為一千三百三十二萬一千零四十
        一元，有估價報告書影本在卷可憑，再系爭房屋於九十一年二月七日賣出，
        其中系爭二十六號十八樓之一房屋以一千四百六十八萬元賣予訴外人黃郁文
        ，系爭二十八號十八樓之一房屋以一千五百一十六萬元賣予訴外人高素芬，
        此有原告不爭執之不動產買賣契約書影本二份在卷可憑，則系爭房屋原以總
        價三千二百八十四萬二千元賣予原告，被告各以一千六百四十二萬一千元賣
        予原告，即系爭二十六號十八樓之一房屋較原買賣時，價金減少一百七十四
        萬一千元，系爭二十八號十八樓之一房屋較原買賣時，價金減少一百二十六
        萬一千元，共減少價金三百萬二千元，另被告亦因再行賣出系爭房屋，支出
        仲介服務費六十萬六千四百元、五十八萬七千二百元。查近二年來，房屋產
        市場因經濟不景氣而價格跌落，此為週知之事實，原告如於八十五年間買賣
        簽訂後如期履行契約，被告即能收取三千二百八十四萬二千元之價金，並獲
        取買賣價差利潤，詎原告未依約履行契約，致原告解除契約後，歷經五年訴
        訟，始獲勝訴判決，並於九十一年賣出系爭房屋，僅能分別以一千四百六十
        八萬元、一千五百一十六萬元賣出，系爭房屋共計跌價三百萬二千元，自堪
        認此為原告債務不履行所生被告所失利益之損失。至仲介服務費六十萬六千
        四百元、五十八萬七千二百元，則為原告債務不履行後，被告所支出之費用
        ，亦難認被告因原告債務不履行所受之損害。
    (七)原告占有系爭房屋之損失
      1.被告辯稱系爭房屋自八十五年一月十七日登記為被告之日起至八十九年九月
        一日點交日止，為原告無權占有四年八個月共計五十六個月，而系爭房屋每
        個月可有二十萬零一百元之租金收入，被告占有系爭房屋，致原告受有無法
        使用房屋之損害共一千一百一十二萬五千六百元等語。原告則陳稱縱被告受
        有租金之損害，亦應依土地法第九十七條之規定計算租金額等語。
      2.按違約金係當事人為確保債務之履行，約定債務人不履行債務時，應支付之
        金錢或其他給付，故違約金係於債務人不履行時，始有債務人支付，如債務
        人履行，債務人即可免給付義務，違約金係在確保債務之履行，有強制履行
        債務之作用。原告於被告八十五年五月二十八日解除系爭買賣契約後，至八
        十九年九月一日始將房屋交還被告，原告於此段期間無占有系爭房屋之合法
        權源，固獲得相當於租金之不當得利，而使被告受有相當於租金之損害，然
        此係被告於系爭契約解除後始發生之損害，並非原約定之違約金所欲確保債
        務履行之範籌。
    (八)總計，被告因原告債務不履行，所受之損害為三百萬二千元，惟被告沒收之價
      金高達一千二百八十四萬二千元，較之其所受損害，違約金確有過高情事。本
      院審酌當事人所受之損害，及原告若能如期履行債務，被告受領買賣價金後，
      運用買賣價金所受之利益，及系爭房屋嗣跌價約三百萬二千元等一切情狀，認
      本件被告得沒收之違約金，應核減為四百萬元為宜。
五、再原告主張依系爭契約第二條第二款之規定，自八十五年三月七日起至八十五年
    六月七日止，計代被告繳交貸款利息共六十二萬六千四百三十四元，系爭契約既
    經合法解除，原代繳貸款利息之法律上原因已不存在，被告各應將其免繳前開貸
    款利息之利益三十一萬三千二百一十七元返還原告等語。被告對於原告繳納貸款
    利息六十二萬六千四百三十四一節並不爭執，惟辯稱此為雙方契約之約定等語。
    查系爭買賣契約第二條第二款約定「....  甲方（即原告）應負責繳納自乙方（
    即被告）銀行貸款撥款日算起新台幣貳仟萬元正之貸款利息....  」，即被告係
    依此約定，獲原告代繳銀行貸款利息之利益，現買賣契約既已解除，並溯及訂約
    時失其效力，而按無法律上之原因而受利益，致他人受損害者，應返還其利益。
    雖有法律上之原因，而其後已不存在者，亦同，民法第一百七十九條定有明文，
    被告免繳納銀行貸款利息之法律上原因，其後已不存在，即應依不當得利之規定
    ，返還所受之利益。
六、綜上所述，被告沒收原告所繳之價金，確有過高情事，本院審酌當事人所受之損
    害，及原告若能如期履行債務，被告受領買賣價金後，運用買賣價金所受之利益
    ，及系爭房屋嗣跌價約三百萬二千元等一切情狀，認本件被告得沒收之違約金，
    應核減為四百萬元，是被告尚應返還原告八百八十四萬二千元，即被告各應返還
    原告四百四十二萬一千元，並附加自受領時即八十五年二月八日起之利息，依法
    自屬有據。又被告受原告代繳銀行貸款利息六十二萬六千四百三十四元，其法律
    上原因，嗣後已不存在，被告應返還其所受之利益，又查受領人於受領時知無法
    律上之原因或其後知之者，應將受領時所得之利益或知無法律上之原因時所現存
    之利益，附加利息，一併償還，為民法第一百八十二條第二項前段所明定，此係
    課予惡意受領人附加利息返還不當得利之責任，此項附加之利息應自受領時或知
    無法律上之原因時起算。被告係於八十五年五月二十八日解除系爭買賣契約，應
    自是時認係被告知悉無法律上原因之時點，並起算附加利息，則原告主張自八十
    五年六月八日起算附加利息，自為法之所許。從而，原告依解除契約後回復原狀
    及不當得利之法律關係，請求被告各給付原告四百七十三萬四千二百一十七元，
    及其中四百四十二萬一千元部分自八十五年二月八日起，其中三十一萬三千二百
    一十七元部分自八十五年六月八日起，均至清償日止，按週年利率百分之五計算
    之利息，為有理由，應予准許。逾此部分之請求，則為無理由，應予駁回。
七、兩造陳明願供擔保，聲請宣告假執行或免為假執行，就原告勝訴部分，經核並無
    不合，爰各酌定相當擔保金額，一併准許之。至原告敗訴部分，其假執行之聲請
    即失所附麗，應併予駁回。
乙、反訴部分：
一、反訴原告提起反訴主張系爭買賣契約之違約責任，在於原告不依約給付尾款，被
    告受有利息支出、土地稅支出、訴訟費用、占有房屋期間未繳水、電、瓦斯費、
    房屋修補費、房屋跌價損失及無權占有房屋租金之損害，總計被告所受之損害二
    千七百五十萬零五百九十一元，扣除原告已付之一千二百八十四萬二千，擬先請
    求其中之四百萬元，反訴原告各請求二百萬元，為此提起本件反訴，請求給付損
    害賠償及返還不當得利。
    反訴被告則以利息支出、土地稅支出、訴訟費用、占有房屋期間未繳水、電、瓦
    斯費、房屋修補費等，並非反訴被告債務不履行所生之損害，至反訴被告占有系
    爭房屋所受之利益，應依土地法第九十七條計算其租金額等語置辯。
二、反訴原告主張自八十五年一月十七日登記系爭房屋予反訴被告之日起，至八十九
    年九月一日返還反訴原告止，系爭房屋為反訴被告無權占有四年八個月，共計五
    十六個月之事實，為反訴被告所不爭執，自堪信為真實。按無法律上原因而受利
    益，致他人受損害者，應返還其利益，民法第一百七十九條定有明文。又無權占
    有他人房屋，可能獲得相當於租金之利益，此為社會通常之觀念。反訴原告固主
    張系爭房屋加上頂樓加蓋總計一百三十八坪，而出租行情為每坪一千四百五十元
    ，故每月可有二十萬零一百元之收入，反訴被告受有不當得利一千一百二十萬五
    千六百元等語。然查：
    (一)反訴原告固提出大華不動產鑑定公司之報告，主張系爭房屋每坪出租行情為每
      坪一千四百五十元。然按城市地方房屋之租金，以不超過土地及其建築物申報
      總價額年息百分之十為限，土地法第九十七條第一項定有明文，而此規定屬強
      制規定，如當事人間約定之租金超過此限制，其超過部分無請求權（最高法院
      著有四十三年台上字第三九二號判例），則於租賃契約當事人就超過土地法第
      九十七條第一項限制之租金，既無請求權，則計算相當租金之不當得利時，亦
      應受土地法第九十七條第一項之限制。是反訴原告逕以不動產鑑定公司估價行
      情，以計算其租金額，尚不足採。
    (二)次按土地法第九十七條第一項規定所謂之土地價額，依同法施行法第二十五條
      之規定，係指法定地價而言。法定地價依同法第一百四十八條規定，係指土地
      所有權人依土地法所申報之地價，在平均地權條例施行區域，係指土地所有權
      人於地政機關舉辦規定地價或重新規定地價時，於公告申報地價期間內自行申
      報之地價而言，平均地權條例第十六條定有明文。查系爭房屋坐落基地台北市
      大安區○○段○○段二十地號土地，其八十六年七月之申報地價為每平方公尺
      一十萬九千零五十六元八角，系爭二十六號十八樓之一房屋八十九年之課稅現
      值為一百六十七萬四千七百元，系爭二十八號十八樓之一號房屋八十九年之課
      稅現值為一百六十二萬二千四百元，有土地登記謄本及房屋稅單影本在卷可憑
      ，反訴被告自承自八十五年起占有系爭房屋之租金額，均以八十六年七月之土
      地申報地價及八十九年之房屋課稅現值計算，自應係反訴被告之自認以此基準
      計算之。
    (三)則反訴被告占有系爭房屋所受不當得利計算如下：
      系爭二十六號十八樓之一號房屋一月租金額為：
      〔（109,056.8×981×234/20000）＋1,674,700〕×10%÷12=24,387
      系爭二十八號十八樓之一號房屋一月租金額為：
      〔（109,056.8×981×234/20000）＋1,622,400〕×10%÷12=23,951
      反訴被告占有系爭房屋五十六個月之租金額為：
      （24,387+23,951）×56＝2,706,928
      惟反訴被告既自承其占有系爭房屋所受之利益為二百七十萬七千一百五十四元
      （反訴被告九十年十一月二十八日陳報狀），自應依其自認認反訴被告應返還
      反訴原告占有系爭房屋之不當得利為二百七十萬七千一百五十四元。
三、至反訴原告其他利息支出九百四十六萬三千六百三十一元、土地稅支出一十萬六
    千一百六十九元、訴訟費用五十五萬六千二百九十四元、占有房屋期間未繳水、
    電、瓦斯費三十七萬九千九百三十八元、房屋修補費七十萬四千一百三十五元、
    房屋跌價損失四百二十萬二千元等損害，除其中房屋跌價部分，業於本訴違約金
    核減斟酌其中三百萬二千元，不再於反訴中為審酌外，其餘論述如下：
    (一)查反訴原告前係以反訴被告未依約向銀行辦理貸款手續，亦未以現金支付尾款
      ，經催告後未履行，乃通知解除系爭買賣契約，故反訴原告係以反訴被告給付
      遲延，經催告後解除契約。按解除權之行使，不妨礙損害賠償之請求，民法第
      二百六十條定有明文，反訴原告既係以反訴被告給付遲延解除系買賣契約，則
      其得請求權損害賠償應為給付遲延之損害賠償，是反訴原告主張依民法第二百
      二十六條給付不能之規定請求損害賠償，應係誤認。
    (二)再按民法第二百六十條規定解除權之行使，不妨礙損害賠償之請求，並非積極
      的認有賠償請求權發生，不過規定因其他原告已發生賠償請求權，不因解除權
      之行使而受妨礙。故因契約消滅所生之損害，並不包括在內，因此該條所規定
      之損害賠償請求權，係專指因債務不履行之損害賠償而言（最高法院著有五十
      五年台上字第二七二七號判例），復按債務人遲延者，債權人得請求其賠償因
      遲延而生之損害，民法第二百三十一條第一項定有明文，反訴原告係以反訴被
      告給付遲延解除兩造契約，自得向上訴人請求解除契約前已經發生之損害賠償
      。
    (三)是以反訴原告縱有利息支出九百四十六萬三千六百三十一元、土地稅支出一十
      萬六千一百六十九元、訴訟費用五十五萬六千二百九十四元、占有房屋期間未
      繳水、電、瓦斯費三十七萬九千九百三十八元、房屋修補費七十萬四千一百三
      十五元、再行出賣系爭房屋服務費用六十萬六千四百元、五十八萬七千二百元
      之支出，然依本訴部分所論述，上開費用均發生於反訴原告解除系爭買賣契約
      之後，並非解除契約前已發生之債務不履行之損害賠償，況其中利息支出、土
      地稅支出、水、電、瓦斯費之支出、房屋修補費之支出，均係反訴原告本於房
      屋所有人之地位所應為之支出；至訴訟費用部分，業經另案判決由敗訴之反訴
      被告負擔，更與反訴被告債務不履行無關，故反訴原告主張其受有上開債務不
      履行之損害，自不足採。
四、綜上所述，反訴被告應占有系爭房屋所受之利益為二百七十萬七千一百五十四元
    ，從而，反訴原告依不當得利之法律關係，請求反訴被告各給付一百三十五萬三
    千五百七十七元及自反訴狀繕本即九十一年四月十二日起至清償日止，按週年利
    率百分之五計算之利息，為有理由，應予准許。逾此部分之請求，則為無理由，
    應予駁回。
五、兩造陳明願供擔保，聲請宣告假執行或免為假執行，就反訴原告勝訴部分，經核
    並無不合，爰各酌定相當擔保金額，一併准許之。至反訴原告敗訴部分，其假執
    行之聲請即失所附麗，應併予駁回。
丙、結論：原告之訴為一部有理由，一部無理由，反訴原告之訴為一部有理由，一部
    無理由，依民事訴訟法第七十九條但書、第八十五條第一項前段、第三百九十條
    第二項、第二百九十二條，判決如主文。
中      華      民      國    九十二    年      一      月      十      日
                              民事第五庭法      官  吳青蓉
右為正本係照原本作成
如對本判決上訴，須於判決送達後廿日內向本院提出上訴狀
中      華      民      國    九十二    年     一     月      十四      日
~B法院書記官  莊滿美


司法院資訊處製作；財團法人民間司法改革基金會備份。
